【裁判字號】    92,台上,2722
【裁判日期】    920516
【裁判案由】    誣告
【裁判全文】
最高法院刑事判決                              九十二年度台上字第二七二二號
    上  訴  人  甲○○
右上訴人因誣告案件，不服臺灣高等法院臺南分院中華民國九十二年一月三十日第二
審更審判決（九十一年度重上更(二)字第四二八號，起訴案號：臺灣臺南地方法院檢察
署八十三年度偵字第九七二三號、八十四年度偵字第三二六號），提起上訴，本院判
決如左：
    主  文
原判決撤銷，發回台灣高等法院臺南分院。
    理  由
本件原判決認定上訴人甲○○曾有竊盜、詐欺、妨害自由、賭博等前科（未構成累犯
），其原係坐落台南縣將軍鄉○○段西甲小段第二二二｜七、二二二｜二三、二二二
｜二四地號等三筆土地暨其上建號一二七號、一二八號建物即門牌號碼臺南縣將軍鄉
西華村西華弄七０｜一號、七０｜二號二棟房屋（下稱系爭房地）之抵押權人（於民
國七十九年十一月二十一日設定最高限額抵押權新台幣「下同」六百萬元，原房地所
有權人係高湯金延，抵押債務人為高崑楓），嗣於八十一年二月十九日，復以買賣為
原因，辦妥系爭房地所有權移轉登記，惟與高崑楓仍有債務糾紛，乃擬以低價出售該
房地，於八十一年四月初，透過楊榮輝介紹，得知林香堆有意購買系爭房地，認為有
機可乘，竟與不詳姓名之成年男子，基於意圖為自己不法所有之犯意聯絡，於八十一
年四月七日左右，向林香堆表示願便宜出售系爭房地，並在楊榮輝之事務所，佯為討
價還價後，雙方以二百五十萬元價格同意買賣，但上訴人並未委請楊榮輝書寫買賣合
約書，而於八十一年四月十八日，由邱瑞村及另二位不詳姓名友人陪同，與林香堆及
其夫謝月星邀集土地代書吳森釧帶不動產買賣合約書範本，同至嘉義縣布袋鎮英賓
餐廳議訂簽約細節，用餐後，再轉往台南縣北門鄉北海岸餐廳飲酒，期間上訴人與林
香堆、吳森釧另闢一室，由吳森釧代為書立不動產買賣合約書，俟合約書內容繕寫完
畢後，應由買賣雙方簽名、蓋章或按捺指印時，適吳森釧呼叫器響乃暫時離席回電，
而林香堆為取交四十萬元訂金亦先行回家取款，獨留上訴人在餐廳內等候，其見機不
可失，乃囑咐其不詳姓名之友人，在前開合約書末「出賣人應為署押處」代簽上訴人
之姓名，並以「指尖」按捺指紋印，充作上訴人之指紋印，以便日後否認其事，用以
推卸責任，林香堆返回餐廳後，見合約書末已有上訴人之簽名及指紋印，未察覺有異
，因而致陷於錯誤，以為上訴人已同意出賣系爭房地，即於該合約書上簽名，並當場
交付定金四十萬元予上訴人。吳森釧打完電話後折返，見該合約書均已簽署完畢，且
因小孩生病乃先行離去，時近當日晚十二點，上訴人復由餐廳打電話予楊榮耀，說明
買賣已成交，收了定金四十萬元。惟事後上訴人及林香堆並未依約於八十一年四月二
十日支付價金與交付證件，林香堆乃於八十一年四月二十八日，由邱瑞村陪同至桃園
找上訴人，經商談後，應上訴人要求，由高坤楓簽下乙紙收據，其上記載：「系爭房
地由高崑楓賣予林香堆，總價金三百萬元，訂金十萬元，雙方言明五月十日以前，到
嘉義代書處正式簽約」，林香堆並當場再交付十萬元予上訴人，嗣林香堆又陸續交付
三萬元、一萬元予上訴人，詎上訴人隨即避不見面，高崑楓也未出面處理。林香堆乃
將買賣剩餘價金一百九十六萬元寄予李明藤，請李明藤找上訴人辦理系爭房地所有權
移轉登記，李明藤於八十一年五月七日，在嘉義鹿草鄉某餐廳，和上訴人碰面，要求
伊辦理，詎上訴人推託說要找高崑楓一起處理，而林香堆為保障權益，復於八十一年
五月十二日以存證信函催告上訴人，嗣又於八十一年六月十三日聲請法院假處分系爭
房地，再於八十一年七月十四日具狀向臺灣臺南地方法院起訴請求判令上訴人就系爭
房地為所有權移轉登記，上訴人於八十一年七月十七日收到該民事起訴狀繕本並委任
律師為訴訟代理人出庭辯論，且提出民事答辯狀，該法院於八十一年八月十二日以八
十一年度訴字第六八四號判決林香堆勝訴，詎上訴人為圖影響法院對該民事事件之判
決，竟基於意圖使林香堆、吳森釧受刑事處分之犯意，虛構林香堆、吳森釧涉嫌偽造
其署押，偽造買賣契約書，於八十二年二月十二日，具狀向臺灣台南地方法院檢察署
誣指林香堆、吳森釧涉有偽造文書罪嫌，惟經該署處分不起訴後，再由臺灣高等法院
台南分院檢察署於八十五年十月二十四日以八十五年度議字第六七二號駁回上訴人之
再議而確定等情。因而維持第一審法院論處上訴人意圖他人受刑事處分，向該管公務
員誣告罪刑（處有期徒刑二年二月）之判決，駁回上訴人在第二審之上訴，固非無見
。
惟查：（一）事實審採取某種證據，為認定事實之基礎，必須先有該項證據之存在，
如判決書內所記載之證據，與原卷內容顯不相符，則其認定犯罪之根據，實際上並不
存在，自屬採證違法。依原判決理由說明，係以被害人林香堆之指訴及證人即代書吳
森釧之證言，作為認定事實之基礎，然查證人吳森釧、被害人林香堆於偵審中供稱：
「先到英賓餐廳談買賣，後來再到北海岸餐廳已談妥價錢為二百五十萬元，我有在場
，我把契約寫好，我有拿給雙方當事人看，但尚未簽名，因有人打呼叫器給我，我去
回電話，我回來時雙方已簽好名字，當時在房間內有林香堆夫婦及甲○○，另三人在
另一房間，因他們三人非本件當事人才到另一房間，定金約好是四十萬元，林香堆並
未帶來，我兒子生病發燒，才由林香堆帶我回去，他先回去拿錢，我有看到他從家裡
拿一包東西出來，他送我回家後，他又回餐廳，我離開時契約上已簽名」、「我未在
現場看他（上訴人）簽名，但回座時已簽好三張」、「當時我趕著回去，買賣契約書
平時買、賣方各一份，我一份，當時林香堆回去拿四十萬元，三份都交甲○○」（吳
森釧部分，見第一審法院卷第四十七頁、八十二年度偵續字第一四八號影印卷八十二
年十二月十七日、八十三年二月二十四日訊問筆錄）、「（問：契約書上『甲○○』
之名，何人簽的？）他（上訴人）簽的，我看到他簽，一張張各別簽，但未看清簽幾
張」、「契約書共三份，之後他皆拿走，後來至他朋友處，我向他拿，他才給我一張
」（林香堆部分，見八十二年度偵續字第一四八號影印卷八十二年十二月十七日訊問
筆錄）。如若皆屬無誤，則本件不動產買賣應係在林香堆與吳森釧離開北海岸餐廳之
前，即由林香堆與上訴人分別在不動產買賣合約書上簽名完成簽約手續。此與其事實
認定：「甲○○、林香堆復與吳森釧另闢一室，並由吳森釧代為書立前揭不動產買賣
合約書，待合約書內容繕寫完畢後，適吳森釧因呼叫器響乃暫時離席，林香堆為取四
十萬元交付定金亦欲先行回家取款，留甲○○在餐廳內等候，甲○○見機不可失，乃
乘機囑其不詳姓名之友人在前開合約書末出賣人應為署押處代簽『甲○○』三字，並
以指尖按捺指印。林香堆返回餐廳後見合約書已有甲○○之署押，未察有異，致陷於
錯誤，以為甲○○已同意出賣系爭房地，即於該合約書上簽名」（見原判決第二頁第
十三行至第三頁第三行），顯不相符。其事實認定與卷內證據資料明顯不符，而有證
據上理由矛盾之違誤。本院前對上訴審判決發回意旨，即已指摘及此，原判決仍未查
明更正，致原有之違法，依舊存在。（二）有罪之判決書，對被告有利之證據不採納
者，應說明其理由，為刑事訴訟法第三百十條第二款所明定。故有罪判決書對於被告
有利之證據，如不加採納，必須說明其不予採納之理由，否則即難謂無判決不備理由
之違誤。證人吳森釧證稱：「先到英賓餐廳談買賣，後來再到北海岸餐廳已談妥價錢
為二百五十萬元，我有在場，我把契約寫好，我有拿給雙方當事人看，但尚未簽名，
因有人打呼叫器給我，我去回電話，我回來時雙方已簽好名字，當時在房間內有林香
堆夫婦及甲○○，另三人在另一房間」（見第一審卷第四七頁），如若無誤，似意指
其離開簽約房間時，謝月星、林香堆夫妻，仍留在房間內，則上訴人豈有機會囑咐不
詳姓名之友人，代為簽名、按捺指印？又告訴人謝月星在偵查中供稱：「我在對面房
間跟甲○○的三個朋友一起喝酒，簽約蓋指印時，我不在場」、「（問：在他們簽名
蓋指印完成之前，另外三人有無進到甲○○的房間？）沒有」（見偵三二六號卷第三
三頁），如若無誤，似意指上訴人之三名友人，於簽約時，均與謝月星同處一室，並
未進入上訴人與林香堆簽約之房間，則彼等如何能代上訴人在系爭合約書內簽名、按
捺指印？上開證言既足以動搖原判決不利於上訴人之事實認定，自屬有利於上訴人之
證據，原判決不予採納，未敘明理由，有理由不備之違法。（三）被害人之陳述如
無瑕疵，且就其他方面調查又與事實相符，固足採為科刑之基礎，倘其陳述尚有瑕疵
，則在未究明前，遽採為論罪科刑之根據，即難認為適法。上訴人在偵審中一再否認
曾與林香堆簽訂上開不動產買賣合約書，並提出由高崑楓所出具，上載：「本人高崑
楓將座落將軍鄉○○段兩棟房子賣給林香堆，總價三百萬元，訂金十萬元正，雙方言
明五月十日以前，到嘉義代書處正式簽約」之收據乙紙為證。惟系爭房地之所有權，
於八十一年二月十九日，即由高湯金延移轉登記予上訴人，有土地登記謄本及建築改
良物登記簿謄本在卷可按（見偵九七二三號卷第一０五頁至一三０頁）。如上訴人與
林香堆，於八十一年四月十八日已簽訂以二百五十萬元出售系爭房地予林香堆之上述
不動產買賣合約書，並由林香堆交付四十萬元定金予上訴人。則林香堆何以於八十一
年四月二十八日又交付十萬元定金，央請高崑楓書具以三百萬元出售該房地之收據？
何以又與高崑楓約定於同年五月十日以前，至嘉義代書處正式簽約？若為購買系爭房
地，林香堆先前已支付四十萬元定金，何以該收據內對此隻字未提？況且上訴人收取
四十萬元定金，簽約售賣系爭房地予林香堆後，既一再不依合約履行，林香堆若再先
後支付三萬元、一萬元價款予上訴人，其何以未要求上訴人書立收據？原判決就被害
人林香堆陳述之上開疑點，未予究明釐清，即遽採納被害人林香堆之供述，作為論處
上訴人罪刑之證據資料，自難認為適法。（四）依原判決理由說明，係以：「本件買
賣合約書內「甲○○』之簽名，經以目視核對卷內林香堆、吳森釧之簽名筆跡，顯然
不相同」，認定林香堆、吳森釧並無偽造上訴人簽名之行為。惟並未敘明為此認定所
憑之證據，而遍查原審卷宗又無比對勘驗林香堆、吳森釧筆跡與卷附不動產買賣合約
書內上訴人簽名字跡之紀錄，其採證於法有違。以上，或係上訴意旨所指摘，或為本
院得依職權調查之事項，應認原判決仍有撤銷發回更審之原因。
據上論結，應依刑事訴訟法第三百九十七條、第四百零一條，判決如主文。
中      華      民      國    九十二    年      五      月     十六     日
                              最高法院刑事第一庭
                                  審判長法官  施  文  仁
                                        法官  林  永  茂
                                        法官  蕭  仰  歸
                                        法官  賴  忠  星
                                        法官  張  清  埤
      右正本證明與原本無異
                                              書  記  官
中      華      民      國    九十二    年      五      月    二十二    日


司法院資訊處製作；財團法人民間司法改革基金會備份。
